臺灣板橋地方法院民事裁定　　　　　 99年度消債抗字第109號
抗　告　人　陳銘崇
上列抗告人因消費者債務清理免責事件，對於民國99年7 月1 日
本院99年度消債聲字第26號裁定提起抗告，本院裁定如下：
    主  文
抗告駁回。
抗告程序費用新臺幣壹仟元由抗告人負擔。
    理  由
一、抗告意旨略以：抗告人雖於民國88年10月至94年7 月、96年
    10月至97年1 月間尚有薪資收入，然僅係最低薪資收入；且
    抗告人於94年8 月至96年9 間並無工作收入、自97年2 月起
    至98年11月聲請本件清算時，均為待業中，總計近4 年期間
    毫無收入；又抗告人因罹患巴金森氏症及眩暈症，病症日趨
    嚴重，自97年5 月起即須固定接受門診治療，動作遲緩、肢
    體不協調，已無正常勞動能力，就業實屬不易，故抗告人為
    維持生計及就醫支出，自有向金融機構借貸之必要。再者，
    抗告人所負債務金額雖為新臺幣（下同）1,839,896 元，然
    該數額尚包括利息、違約金，且抗告人有近4 年毫無收入，
    故抗告人之債務並無不正常增加之情形。詎原審就此未予審
    酌，率為不免責之裁定，顯非公允，爰提起抗告，求予廢棄
    原裁定，並裁定免責等語。
二、按法院為終止或終結清算程序之裁定確定後，除別有規定外
    ，應以裁定免除債務人之債務，消費者債務清理條例（下稱
    消債條例）第132 條定有明文。次按債務人有下列各款情形
    之一者，法院應為不免責之裁定，但債務人證明經普通債權
    人全體同意者，不在此限：(一)、於七年內曾依破產法或本條
    例規定受免責；(二)、隱匿、毀損應屬清算財團之財產，或為
    其他不利於債權人之處分；(三)、捏造債務或承認不真實之債
    務；(四)、因浪費、賭博或其他投機行為，致財產顯然減少或
    負擔過重之債務，而生開始清算之原因；(五)、於清算聲請前
    一年內，已有清算之原因，而隱瞞其事實，使他人與之為交
    易致生損害；(六)、明知已有清算原因之事實，非基於本人之
    義務，而以特別利於債權人中之一人或數人為目的，提供擔
    保或消滅債務；(七)、隱匿、毀棄、偽造或變造帳簿或其他會
    計文件之全部或一部，致其財產之狀況不真確；(八)、故意於
    財產及收入狀況說明書為不實之記載，或有其他故意違反本
    條例所定義務之行為，復為同條例第134 條所明定。又按消
    費者債務清理制度並非在使債務人恣意消費所造成之債務，
    轉嫁予債權人負擔，而債務人免責制度，應在鼓勵勤勞誠實
    之債務人，而非縱容債務人奢侈浪費，倘債務人於聲請清算
    前之相當期間內，利用信用金融之機會，恣意為非屬通常生
    活所需之鉅額消費或作奢侈性、浪費性之消費，而不在意日
    後履行返還之能力，反而算計消債條例中之免責制度，濫用
    清算程序以規避其應負擔之償還責任，自與消債條例之立法
    本旨有違。再者，消費者依清算程序清理債務，債權人已因
    之蒙受相當損失，其程序之進行應秉持公正與誠信，如債務
    人對於清算之原因有可歸責性，或有虛偽不實、違反誠信、
    違反本條例所定義務之行為，致害及債權人之權益，或影響
    清算程序之進行，自不宜予以免責（消債條例第134 條立法
    理由參照）。
三、經查：
(一)、依據全體無擔保債權銀行向本院陳報抗告人之信用卡消費明
    細、信用貸款紀錄及現金卡提領紀錄之結果分述如下：
１、債權人渣打國際商業銀行股份有限公司：抗告人於該行（原
    美商美國運通銀行）尚有一筆信用貸款，迄至95年1 月20日
    ，尚有102,418 元及利息、違約金未為清償（見本院98年度
    消債清字第144 號卷第82頁）。
２、債權人花旗（臺灣）商業銀行股份有限公司：抗告人目前尚
    積欠該行信用卡帳款為277,800 元，其消費內容多為餘額代
    償、專案借款、預借現金、保險投資、汽車加油、百貨量販
    等非必要性消費，依入帳日期可知，抗告人於92年3 月24日
    以新卡餘額代償8 萬元、92年5 月15日及同年5 月21日於橡
    木桶洋酒股份有限公司消費各為1,080 元、830 元、92年7
    月7 日於家樂福三重店消費6,890 元；93年1 月13日專案借
    款2 萬元（既有卡友靈利金，共12期）、93年2 月23日於金
    如意餐館消費7,000 元、93年5 月11日以信用卡電話預借現
    金5 萬元、93年10月13日專案借款21,000元（既有卡友即利
    金，共12期）；94年9 月13日專案借款3 萬元（既有卡友即
    利金，共24期）、94年11月20日提領15,000元、94年12月20
    日提領5,000 元；95年1 月26日及同年2 月11日於家樂福三
    重店消費各為11,875元、7,055 元（見本院99年度消債聲字
    第26號卷第24頁至第74頁、消債抗卷第12頁至第23頁）。
３、債權人國泰世華商業銀行股份有限公司：抗告人使用該行之
    信用卡消費，其消費內容有多筆至飯店、加油站、洋酒公司
    、小吃店等非生活必要支出，如於90年7 月23日於綠峰大飯
    店有限公司消費3,080 元、90年7 月29日於八番町小吃消費
    6,600 元、90年8 月5 日於綠峰大飯店有限公司消費3,080
    元、90年9 月30日於夢之歌小吃店消費4,600 元、91年5 月
    26日於聚星屋消費1,000 元、91年6 月3 日於萬通洋行消費
    1,252 元、91年6 月10日於聚星屋消費2,600 元、92年1 月
    10日於橡木桶洋酒股份有限公司消費1,080 元、92年1 月11
    日於小寶貝卡拉OK店消費8,400 元、92年1 月20日於橡木桶
    洋酒股份有限公司消費1,080 元、92年1 月23日於家樂福消
    費1,413 元、92年2 月7 日及92年2 月20日分別於橡木桶洋
    酒股份有限公司消費各為1,080 元、540 元、94年1 月22日
    於新嘉坡舞廳有限公司消費7,120 元；且於91年3 月預借現
    金3,000 元、91年12月預借現金13,000元、92年1 月17日預
    借現金5,000 元、92年2 月預借現金15,000元、92年6 月預
    借現金6,000 元、92年11月3 日預借現金3,000 元、93年3
    月29日預借現金15,000元、93年9 月20預借現金20,000元；
    並於93年9 月20日向該行辦理通信貸款30萬元（見前揭消債
    聲卷第75頁至第77頁、消債抗卷第26頁至第30頁）。
４、遠東國際商業銀行股份有限公司（兼友邦國際信用卡股份有
    限公司信用卡債權之受讓人）：抗告人於93年1 月12日申辦
    代償聯邦銀行欠款134,262 元及台新銀行欠款45,738元，合
    計18萬元，且於94年11月15日預借現金20,000 元 、94年12
    月22日預借現金10,000元、95年1 月7 日預借現金20,000元
    （見前揭消債清卷第117 頁至第125 頁、消債聲卷第78頁至
    第83頁）。
５、台新國際商業銀行股份有限公司：抗告人之信用卡消費內容
    多為汽車加油，及其中於94年6 月10日於大眾電信大額消費
    21,800元、95年2 月11日於家樂福三重店消費4,565 元。此
    外，抗告人以信用卡預借現金，於92年7 月提領合計15,000
    元、92年10月16日提領10,000元、92年11月17日提領10,000
    元、92年12月提領合計15,000元、93年2 月26日提領10,000
    元、93年4 月提領合計25,000元、94年6 月15日提領20,000
    元、94年10月11日提領15,000元（見前揭消債聲卷第84頁至
    第87頁）。
６、日盛國際商業銀行股份有限公司：抗告人之信用卡消費內容
    有多筆汽車加油、繳納保誠人壽保險；且於93年6 月5 日預
    借現金10,000元、94年7 月30日預借現金20,000元、94年12
    月19日預借現金5,000 元；並分於95年1 月31日、95年2 月
    13日於家樂福量販店消費各為11,875元、5,395 元。又抗告
    人自93年4 月起即未全額繳納消費款，卻仍持續使用信用卡
    消費至95年2 月（見前揭消債聲卷第88頁至第91頁）。
７、中國信託商業銀行股份有限公司：抗告人使用該行信用卡借
    款，其中於92年11月預借現金10,000元、93年1 月預借現金
    40,000元、93年8 月預借現金20,000元、94年5 月預借現金
    60,000元（分期靈活金，共12期），且持續使用循環信用繳
    款。另抗告人使用該行現金卡，其中於92年4 月提領25,000
    元、92年5 月提領3,000 元、92年6 月提領2,000 元；93年
    2 月提領5,100 元、93年4 月提領4,100 元、93年9 月提領
    15,100元；94年4 月提領15,100元、94年7 月提領10,100元
    、94年8 月提領20,100元、94年10 月 提領7,100 元、94年
    12月提領3,000 元；及95年1 月提領5,000 元（見前揭消債
    清卷第134 頁至第169 頁、消債聲卷第92頁至第93頁）。
(二)、綜觀上開各債權人所陳報抗告人自90年6 月起至95年2 月間
    之部分消費明細資料所示，其消費內容不乏多數加油站、飯
    店、小吃店、洋酒、舞廳、卡拉OK店、保險投資、家樂福等
    鉅額消費，實難認抗告人之消費僅係維持其基本必要生活。
    又抗告人於92年3 月間即向花旗銀行申請餘額代償8 萬元，
    則其自斯時起已知資產及收入有不足清償債務之情事，需仰
    賴金融機構代償欠款，本應更加撙節開銷，猶未量入為出，
    反覆使用債權銀行所核發信用卡或現金卡大量預借現金及為
    非日常生活需要之消費。甚且，抗告人於93年1 月12日向遠
    東銀行申請代償其於聯邦銀行及台新銀行之債務合計18萬元
    ，並於93年1 月間向花旗銀行辦理專案借款2 萬元、93年1
    月17日及93年1 月29日持中國信託銀行之信用卡預借現金合
    計4 萬元，卻仍不知節制，持續以信用卡、現金卡或信用貸
    款等方式密集預借現金，其中有於93年5 月11日以花旗銀行
    信用卡電話借款高達5 萬元，並於93年9 月20日向國泰世華
    銀行辦理通信貸款30萬元，更於94年6 月10日於大眾電信單
    筆消費金額高達21,800元，可徵抗告人於先前積欠債務尚未
    完全清償情形下，猶不斷預借現金及從事非生活必要之消費
    ，致其後以債養債之情形，堪認聲請人確有因浪費或其他投
    機行為致負擔過重債務，而生開始清算之原因。
(三)、承前所述，抗告人於有薪資收入即觀諸其於91年3 月至94年
    7 月之消費期間，其以信用卡或現金卡向債權銀行借貸之金
    額，合計每月多達15,000元以上，更有高達5 萬元、6 萬元
    之借貸紀錄，難認係屬維持基本生活必要之費用。而抗告人
    於其所陳無工作收入即觀諸其於94年8 月至95年1 月之消費
    期間，其每月借貸金額均高達2 萬元以上。甚且，其分別於
    95年1 月26日、95年1 月31日、95年2 月11日、95年2 月13
    日持花旗銀行、日盛銀行及台新銀行之信用卡，於家樂福刷
    卡消費計5 次，短短一個月內即累積金額高達40,765元，益
    證抗告人所為消費與通常生活所需並不相當，且其未避免不
    必要之花費，反任令債務增加，足認對於清算之原因具有可
    歸責性，亦堪認有奢侈、浪費之情事。
(四)、抗告人雖又主張其負債原因之一係因罹患巴金森氏症及眩暈
    症而支出醫療費用云云，並提出臺北市立聯合醫院診斷證明
    書1 紙為證。惟查，觀諸該紙診斷證明書之醫師囑言記載抗
    告人係自97年5 月15日起於該院長期就醫，顯見抗告人之就
    醫支出係於不能清償債務之清算原因發生之後。此外，抗告
    人並未提出其他醫療單據等證據供本院審酌，是抗告人上開
    所辯，即屬無據。
四、綜上所述，依債權人提出抗告人之消費明細顯示，抗告人確
    有因浪費、奢侈消費或投機行為致負擔過重之債務，而生清
    算之原因，依消債條例第134 條第4 款之規定，應為不免責
    裁定。從而，原審以抗告人有消債條例第134 條第4 款所定
    之情事，復未能得全體普通債權人之同意，而裁定抗告人不
    予免責，核無違誤。抗告意旨猶執前詞，指摘原裁定不當，
    求予廢棄並更為裁定，為無理由，應予駁回。
五、據上論結，本件抗告為無理由，依消債條例第11條第2 項、
    第15條，民事訴訟法第495 條之1 第1 項、第449 條第1 項
    、第95條、第78條，裁定如主文。
中    華    民    國    100   年    1     月    18    日
                  民事第三庭  審判長法  官  陳財旺
                                    法  官  劉以全
                                    法  官  邱育佩
正本係照原本作成。
不得再抗告。
中    華    民    國    100   年    1     月    18    日
                                    書記官  彭麗紅